【裁判字號】    92,上易,774
【裁判日期】    920612
【裁判案由】    頂替罪
【裁判全文】
臺灣高等法院臺中分院刑事判決                    九十二年度上易字第七七四號
    上  訴  人
    即  被  告  丙○○
右上訴人因頂替罪案件，不服臺灣彰化地方法院九十一年度交易字第一四一號中華民
國九十二年二月六日第一審判決（起訴案號：臺灣彰化地方法院檢察署九十一年度偵
字第五二三四號），提起上訴，本院判決如左：
      主  文
上訴駁回。
      事  實
一、宋泰儉（經原審判處有期徒刑伍月，如易科罰金以佰元折算壹日確定）於民國
    （下同）九十一年八月三日下午四時許，在彰化縣員林鎮○○路四三三號「真快
    樂電子遊藝場」與友人飲用啤酒後，已達於不能安全駕駛動力交通工具之程度，
    竟於同日下午五時許，仍執意駕駛其所有之車牌號碼ＰＯ─二二七三號自用小客
    車（廠牌：克萊斯勒牌、車身顏色：紅色）外出，沿彰化縣員林鎮○○街由南往
    北方向行駛。至同日下午五時三十分許，宋泰儉駕車行經員林鎮○○街與永興街
    交岔路口時，適有甲○○駕駛車牌號碼ＰＯ－五四一六號自用小客車（廠牌：三
    陽喜美、車身顏色：白色），其上搭載四名兒童，沿員林鎮○○街由東往西方向
    行駛，並同時駛抵上開交岔路口。詎宋泰儉因酒後駕車，注意能力較為疏懈，迨
    察覺右方甲○○來車時業已避煞不及，致其駕駛之紅色自小客車右後側與甲○○
    所駕白色自小客車車頭發生猛烈碰撞，該輛白色自小客車前方車牌因而掉落，左
    前保險桿處亦留有明顯刮擦痕跡；宋泰儉所駕駛之紅色自小客車則受力偏行，左
    後方尾燈並因撞擊路旁電線桿而碎裂於地，惟甲○○及同車乘客均倖未受傷。宋
    泰儉眼見發生車禍事故，深怕自己飲酒駕車之違法情事為警查知，竟未立即下車
    查看，反而駕車加速由大仁街往北方向逃逸（前揭車禍並未致人死傷，不另構成
    肇事逃逸罪），然因甲○○業已熟記該部紅色自小客車之車號及特徵，乃於報警
    前來處理車禍現場後，向警員黃樹勇詳述車禍經過及肇事車輛之車型、顏色，黃
    樹勇警員旋即根據所得線索，於同日下午六時許，在車禍現場附近之彰化縣員林
    鎮○○里○○街三十八號前，查獲仍坐於車號ＰＯ－二二七三號紅色自小客車駕
    駛座上之宋泰儉，經警以儀器測得其呼氣中所含酒精濃度為每公升零點七二毫克
    ，始知宋泰儉已達於不能安全駕駛動力交通工具之程度。宋泰儉於當日晚間經警
    帶返彰化縣警察局員林分局員林派出所製作筆錄時，竟唆使友人丙○○前來警局
    出面為其頂替，而丙○○明知宋泰儉始為右揭時、地車禍肇事之人，自己並未駕
    車行經上開路口發生車禍，竟意圖使真正犯罪人宋泰儉得以隱避，於九十一年八
    月三日（即同日）晚間十一時三十五分許，在彰化縣警察局員林分局員林派出所
    接受員警詢問時，偽稱：上開車號ＰＯ－二二七三號紅色自小客車係由其所駕駛
    ，不慎撞及甲○○所駕駛之車號ＰＯ－五四一六號自小客車肇事等語，而出面頂
    替，以求脫免宋泰儉因酒後駕車所涉公共危險罪責。然因丙○○所述車禍發生經
    過與甲○○敘述之實情有異，終為員警查悉前揭頂替犯行。
三、案經彰化縣警察局員林分局報請臺灣彰化地方法院檢察署檢察官偵查起訴。
    理      由
一、右揭事實業據被告即上訴人（以下簡稱被告）丙○○於本院調查、審理時坦承不
    諱，供稱：「有頂替這回事沒錯，因為宋泰儉是我老闆，所以我才幫他」不諱，
    經查：、被告宋泰儉所有之車牌號碼ＰＯ─二二七三號紅色自小客車與證人甲
    ○○所駕車號ＰＯ－五四一六號白色自小客車發生車禍碰撞之地點，係在彰化縣
    員林鎮○○街與永興街交岔路口，且當時證人甲○○之行車方向為由東往西，車
    號ＰＯ－二二七三號紅色自小客車之行車方向則係由南往北，是以證人甲○○之
    白色自小客車是由被告宋泰儉所有紅色自小客車之右方駛來，其車頭並直接撞及
    該部紅色自小客車之右後側並造成明顯凹損等情，業據被告宋泰儉及證人甲○○
    供述綦詳，並有車損照片十一張、道路交通事故調查報告表一份附卷可稽。被告
    丙○○於九十一年八月三日即車禍發生當晚十一時三十五分許，接受警詢時雖供
    稱：車禍發生地點係在大同路與大仁街口云云；且於原審九十二年一月十六日審
    理時辯稱：「我直行，被害人（即證人甲○○）從我的左手邊過來，是在大同路
    附近發生車禍，他撞到我車子的左後方，車子是被告宋泰儉的，撞到後車子左後
    方部分有凹陷‧‧‧。」云云，不僅先後供稱之車禍地點均與實情不符，甚且誤
    指對方來車係由左側前來，亦與雙方車輛之實際行車方向大相逕庭。足認被告丙
    ○○前揭警訊所供係頂替之詞，至臻明確。、又車牌號碼ＰＯ─二二七三號紅
    色自小客車之左後尾燈，確於發生本件車禍後，受力繼續擦撞路旁電線桿而碎裂
    於地，此有卷附車損照片可憑，復經同案被告宋泰儉於原審訊問時所是認；雖同
    案被告宋泰儉於原審又辯稱：當時已經酒醉，故坐於駕駛座旁之位置休息，而由
    被告丙○○負責駕車，直到發生車禍後始起身查看云云。則對照被告宋泰儉、丙
    ○○二人發生車禍當時之精神狀態，自應以被告丙○○之注意及判斷能力較為集
    中、清楚，其應不致對於所駕車輛有無擦撞電線桿乙節毫無所悉。然被告丙○○
    竟於原審審理時供稱：撞到後感到頭昏，對於該部紅色自小客車有無擦撞電線桿
    已經沒有印象云云，所述顯與常情有違；且被告丙○○既表示車禍後曾經由車窗
    探頭查看車損情形，並認為受損尚不嚴重始行離去，則其未能察知與其駕駛座同
    一方向之左後方尾燈損壞程度及擦撞原因，顯與常理有違，益徵被告丙○○並非
    實際駕駛該部車牌號碼ＰＯ─二二七三號紅色自小客車之人，亦未親身見聞本件
    車禍發生經過，至為灼然。、又同案被告宋泰儉雖辯稱係於九十一年八月三日
    下午三、四時許，以其所有之行動電話0000000000號，撥打被告丙○
    ○之行動電話0000000000號，要求載其前去奶媽家接回小孩云云，然
    經原審向中華電信股份有限公司調閱被告宋泰儉所有0000000000號行
    動電話於九十一年八月三日之雙向通聯紀錄，顯示當日下午六時以前之日間時段
    該門號並無與被告丙○○使用之0000000000號行動電話門號進行通話
    聯繫，而係遲至員警於前揭時地查獲被告宋泰儉後，該二支行動電話始密集於下
    午六時三十三分至晚間八時十一分許互為通聯，此有該行動電話門號雙向通聯紀
    錄一份在卷足參，是被告丙○○既未於當天下午接獲同案被告宋泰儉致電委託代
    為駕車，被告丙○○顯未於本件車禍發生時駕駛該部車牌號碼ＰＯ─二二七三號
    紅色自小客車，從而，該通聯紀錄不僅推翻被告宋泰儉、丙○○所稱當日下午以
    電話聯繫駕車載送小孩云云之不實辯解，更適足成為被告宋泰儉車禍肇事為警查
    獲後，積極唆使被告丙○○出面頂替之犯罪證據。、另同案被告宋泰儉係於車
    禍肇事後，在其所有之車牌號碼ＰＯ─二二七三號紅色自小客車駕駛座上為警查
    獲，當時被告宋泰儉並未表示在車上等候他人，或該車並非其所駕駛等情，業據
    證人即警員黃樹勇到庭證述明確。同案被告宋泰儉雖以當時係為核對樂透彩得獎
    號碼，才坐到駕駛座上云云為辯，惟其果真僅因單純對獎動機，本可直接在乘客
    座位為之即可，且乘客座位又較駕駛座寬敞舒適，被告宋泰儉根本無須費事跨越
    座位間之排檔桿或其他車內固定配備而進入駕駛座。是其執此為辯，亦非可採。
    同案被告宋泰儉於肇事後仍置身於駕駛座內，自足以作為其酒後駕車肇事之積極
    證據。至於證人莊子郡、陳麗娟雖均於偵查中證稱被告丙○○曾於當天下午至「
    真快樂電子遊藝場」開車載送被告宋泰儉云云，然渠等二人對於被告丙○○至遊
    藝場停留時間之久暫，證人莊子郡證稱：被告丙○○停留一個小時；證人陳麗娟
    則稱：被告丙○○在店內停留一下子隨即離去云云，二者所述顯已相互矛盾。況
    且證人莊子郡、陳麗娟與被告宋泰儉均為朋友關係，所為證詞難免偏頗迴護之嫌
    ，復有前述瑕疵齟齬之處可指，自難憑此即遽為有利被告之認定之依據。
    、再參諸德國、美國之認定標準，對於酒精濃度呼氣已達每公升零點五五毫克
    以上，肇事率為一般正常人之十倍，認為已達「不能安全駕駛」之標準，法務部
    八十八年五月十八日８８檢字第００一六六九函釋甚明。本件肇事之車牌號碼Ｐ
    Ｏ─二二七三號紅色自小客車係由被告宋泰儉駕駛，已如前述，其為警查獲後所
    測得之呼氣中酒精濃度高達每公升零點七二毫克，遠逾前揭標準值甚多，有酒精
    濃度測試表一紙在卷可按。而被告宋泰儉更因疏於注意而與證人甲○○所駕右方
    來車發生猛烈碰撞，堪認其因飲酒之故造成注意能力疏懈，而達於不能安全駕駛
    動力交通工具之程度，殆無疑義。綜上所陳，被告丙○○於本院之自白與事實相
    符，本件事證已臻明確，被告丙○○右揭犯行至堪認定。
二、被告丙○○為掩飾真正犯罪人即被告宋泰儉酒後駕車犯罪情節，竟出面頂替而意
    圖使其隱避，所為係犯刑法第一百六十四條第二項、第一項（起訴書漏列第一項
    ）之頂替犯人罪。原審判決適用刑法第一百六十四條第一項、第二項、第四十一
    條第一項前段，罰金罰鍰提高標準條例第一條前段、第二條之規定，並審酌被告
    丙○○明知他人涉犯酒後駕車之公共危險犯行，卻因一己私誼而出面頂替，試圖
    誤導員警辦案及司法機關偵查、審理結果，更於偵訊及本院審理中仍心存僥倖，
    虛構不實，主觀惡性甚為重大，不容輕忽；況現今酒後駕車已為執勤員警加強取
    締之重點項目，立法機關更一再藉由加重行政罰責及提升為刑事處罰，宣示杜絕
    該項不法行為之嚴正決心，乃被告丙○○竟猶出面頂替被告宋泰儉該項犯行，如
    僅施予薄懲，無異使酒後駕車之人另啟行險之心而規避處罰，頂替之人亦更加肆
    無忌憚，而難從收教化警示之效；並審酌被告犯罪動機、目的、所生危害、智識
    程度等一切情狀，量處被告有期徒刑六月，併諭知易科罰金之折算標準，其認事
    用法均無違誤，量刑亦稱妥適，應予維持。被告丙○○上訴意旨主張原審判決量
    刑過重，指摘原審判決不當，惟按原審判決業已詳述其量刑之依據如前，並無何
    不當及過重之處，被告之上訴顯無理由，應予駁回。
據上論斷，應依刑事訴訟法第三百六十八條，判決如主文。
本案經檢察官乙○○到庭執行職務。
中      華      民      國      九十二   年       六      月    十二    日
                                    臺灣高等法院臺中分院刑事第三庭
                                          審判長法  官  陳  朱  貴
                                                法  官  劉  連  星
                                                法  官  胡  忠  文
右正本證明與原本無異。
不得上訴。
                                                書記官  許  美  惠
中      華      民      國      九十二   年       六      月    十二    日
刑法第一百六十四條
藏匿犯人或依法逮捕、拘禁之脫逃人或使之隱避者，處二年以下有期徒刑、拘役或五
百元以下罰金。
意圖犯前項之罪而頂替者亦同。                                            Ｉ


司法院資訊處製作；財團法人民間司法改革基金會備份。
